【裁判字號】    99,訴,1092
【裁判日期】    990929
【裁判案由】    損害賠償
【裁判全文】
臺灣高雄地方法院民事判決              99年度訴字第1092號
原      告  甲○○
被      告  乙○○
上列當事人間因過失傷害案件，經原告提起刑事附帶民事訴訟，
請求侵權行為損害賠償（99年度審交附民字第3 號），由本院刑
事庭裁定移送前來，經本院於民國99年9 月15日言詞辯論終結，
判決如下：
    主    文
被告應給付原告新臺幣肆拾伍萬參仟捌佰捌拾元，及自民國九十
九年一月十二日起至清償日止，按週年利率百分之五計算之利息
。
原告其餘之訴駁回。
訴訟費用由被告負擔十分之九，餘由原告負擔。
本判決原告勝訴部分得假執行。但被告如以新臺幣肆拾伍萬參仟
捌佰捌拾元為原告預供擔保後，得免為假執行。
    事實及理由
壹、程序部分：
    按訴狀送達後，原告不得將原訴變更或追加他訴，但擴張或
    減縮應受判決事項之聲明者，不在此限，民事訴訟法第255
    條第1 項第3 款定有明文。查原告最初聲明為：被告應給付
    新臺幣（下同）784,000 元，及自起訴狀繕本送達翌日起至
    清償日止按週年利率5%計算之利息。嗣於本院民國99年8 月
    18日行言詞辯論程序中就賠償金額減縮請求為684,000 元（
    扣除醫藥費用10萬元，利息請求部分則不變，參見本院卷第
    179 頁）；再於本院99年9 月15日行言詞辯論程序中就賠償
    金額減縮為525,480 元（扣除水電清潔費8,000 元、承租攤
    位之租金損失64 ,000 元、機車修理費由6,000 元減為3,00
    0 元及工作損失由36萬元減為276,480 元，利息請求部分則
    不變，參見本院卷第191 至192 頁）。經核原告前揭訴之變
    更乃屬減縮應受判決事項之聲明，要與前開規定相符，應予
    准許。
貳、實體部分：
一、原告主張：被告於98年4 月29日上午10時許，騎乘車牌號碼
    680-EER 號重型機車，沿高雄市三民區○○○路由西往東方
    向行駛，行經該路與復興一路交岔路口欲左轉時，疏未注意
    轉彎車應讓直行車先行即貿然左轉，適原告騎乘車牌號碼TV
    R-648 號輕型機車沿同路段同向自後直行而來，兩車因而發
    生擦撞，致原告人車倒地，並受有左踝脛骨骨折、右前臂及
    膝擦傷之傷害。被告之上開過失傷害犯行，業經本院以98年
    度審交易字第588 號刑事判決判處拘役50日確定在案。原告
    為此支出看護費22,000元、交通費2,400 元及受有機車修理
    費之損害3, 000元及不能工作之損失276,480 元，且精神上
    痛苦不堪之非財產上損害200,000 元。為此爰依侵權行為之
    法律關係提起本訴，並聲明：被告應給付原告525,480 元及
    自起訴狀繕本送達翌日起至清償日止，按週年利率5%計算之
    利息。
二、被告則以：本件交通事故發生時，兩造係行駛於同路段之同
    一車道上，被告騎乘在前，且與原告並非併行，應無道路交
    通安全規則第102 條第1 項第7 款規定之適用餘地，被告自
    無轉彎車未讓直行車先行之過失，實係原告未與被告保持安
    全距離，始肇致本件交通事故。原告就其所請求之各項金額
    應提出證據證明之，且其所請求之精神慰撫金數額過高等語
    ，資為抗辯。並聲明：(一)原告之訴駁回。(二)如受不利判決，
    願供擔保請准免予假執行。
三、兩造爭執與不爭執之事項：
  (一)不爭執事項：
    1.被告於上開時間，騎乘機車行經上開路口左轉時，適原告
      騎乘機車自被告後方直行而來，兩車因而發生擦撞，原告
      人車倒地，並受有左踝脛骨骨折、右前臂及膝擦傷之傷害
      。
    2.被告之上開過失傷害犯行，業經本院以98年度審交易字第
      588 號刑事判決判處拘役50日確定在案。
    3.原告已領取強制汽車責任保險金65,809元。
    4.原告因本件交通事故支出看護費22,000元、交通費2,400
      元、機車修理費3,000元。
    5.原告因本件交通事故，受有以每月17,280元計算，共16個
      月，合計276,480 元之工作損失。
  (二)爭執事項：
    1.被告就本件交通事故之發生是否有過失？原告是否與有過
      失？如有，過失比例為若干？
    2.原告得請求賠償之金額以若干為適當？
四、前揭不爭執事項，業據原告提出診斷證明書2 紙（本院98年
    度審交附民字第3 號卷第5 、7 頁）、高雄市政府交通局車
    輛行車事故鑑定委員會鑑定意見書（上開附民卷第6 頁）、
    澄清湖計程車無線電台收據（本院卷第160 頁）等為證，並
    有財團法人私立高雄醫學大學附設中和紀念醫院及重仁骨科
    醫院回函及所檢附之病歷資料各1 份在卷可證（本院卷第11
    4 至157 頁），且經本院依職權調取系爭刑案全卷核閱無訛
    ，堪認為真實。茲就兩造之爭點，析述本院得心證之理由如
    下：
  (一)被告就系爭事故應否負過失責任？又兩造之過失比例各為何
    ？
    1.按汽車行駛至交岔路口時，轉彎車應讓直行車先行，道路
      交通安全規則第102 條第1 項第7 款定有明文。查被告於
      上開時間，騎乘車牌號碼680-EER 號重型機車，沿高雄市
      三民區○○○路由西往東方向行駛，行至該路段與復興一
      路之交岔路口時，因突然左轉行駛，致使騎乘車牌號碼XT
      VR-648號輕型機車，在其後方同向直行之原告閃煞不及，
      原告機車右側車身因而與被告機車左側車身發生擦撞，原
      告因而人車倒地，受有左踝脛骨內髁骨折、腓骨骨折、右
      前臂及膝擦傷之傷害等事實，業據被告於案發後，在車禍
      現場向前往處理員警陳述表示：「我沿建國二路慢車道由
      西向東行駛至路口，我欲向北左轉至對面購物時，我車子
      左側車身與沿建國二路慢車道由西向東行駛輕機車TVR-64
      8 右側前踏板撞及而肇事致對方腳傷送重仁醫院急救」等
      語，核與原告於刑事案件警詢、偵查中證述：「上述時地
      我車沿慢車道由西向東直行至肇事地，對造重機680-EER
      與我車同方向在我車右側前方，他車行經路口時突然左轉
      ，導致我車右側身車與他車左側身踏板發生碰撞致肇事，
      我人車倒地送重仁醫院」等語相符，此有道路交通事故談
      話紀錄表(一)、(二)附於上開刑案卷可憑（見上開刑案警卷第
      11、12頁）。又於系爭交通事故發生前，原告所駕駛之機
      車係行駛於被告之機車左後方，事故發生，原告與被告之
      機車則均倒地於建國二路西向東快車道與復興路之交岔路
      口內，而原告機車係右側車身損壞，被告機車則為左側車
      身損壞，亦有道路交通事故現場圖、現場蒐證照片17張附
      於上開刑事案件卷可佐（見上開刑案警卷第7 、14至22頁
      ），顯見被告於肇事當時確係行經建國二路與復興路交岔
      路口，並有逕行左轉之駕駛行為，致同向在左後方行駛之
      原告閃避不及而與被告所駕駛之機車發生擦撞，足認本件
      事故之發生，確實肇因於被告於交岔路口，未禮讓直行車
      而突然左轉之行為，顯見被告上開駕駛行為與原告所受傷
      害，二者間具有相當因果關係甚明。
    2.被告於前揭時、地駕車，本應注意上開交通法規，且依當
      時天氣晴、日間自然光線、路面乾燥、無缺陷、亦無障礙
      物，有道路交通事故調查報告表(一)（見系爭刑案警卷第9
      頁）可按，堪認當時事故現場客觀上無不能注意之情事，
      竟疏於注意上開規定，而發生系爭事故，其有過失，堪予
      認定。再佐以系爭車禍，經送高雄市政府交通局車輛行車
      事故鑑定委員會鑑定及高雄市車輛行車事故覆議委員會鑑
      定之結果，亦認乙○○駕駛重機車轉彎車未讓直行車先行
      ，為肇事原因，甲○○駕駛輕機車無肇事因素（見上開附
      民卷第6 頁、本院卷第169 頁）。又被告因過失傷害案件
      ，經系爭刑案判處拘役50日確定，已如前述，益徵被告確
      有過失傷害之侵權行為，從而，被告辯稱其未違反任何注
      意義務云云，並無可採。
    3.又被告辯稱：與原告並非併行，應無轉彎車未讓直行車先
      行之過失，係因原告未與被告保持安全距離，始肇致本件
      交通事故云云，惟查本件車禍之發生係因被告行經交岔路
      口未禮讓行駛在左後方之原告直行車逕行左轉，致使原告
      閃避不及而與被告機車發生擦撞，已如前述。又據原告於
      刑事案件偵查中供述：「當時綠燈直行，我騎在乙○○的
      後面3 公尺，他速度30、我速度20、30，是他突然左轉，
      他在現場有跟交通警察說他要去買一片ＣＤ。」等語（見
      上開刑事案件偵查卷第7 頁），又由兩造機車當時倒地的
      位置觀之，顯見兩造於事故發生前之行車速度並不快，而
      且兩車尚有相隔相當之距離，倘被告有禮讓直行在後之原
      告機車先行，則本件事故應不至於發生，實堪認定，是本
      件車禍之發生與原告之駕駛行為並無關係，被告辯稱係因
      原告未保持安全距離始肇事云云，亦無可採。
    4.被告就系爭事故有上開轉彎車未讓直行車先行之過失，原
      告則無過失，是以被告就本件交通事故所致被告之損害，
      應負擔全部之責任。
  (二)原告得請求侵權行為損害賠償金額為何？
    按因故意或過失，不法侵害他人權利者，應負損害賠償責任
    ；不法侵害他人之身體或健康者，對於被害人因此喪失或減
    少勞動能力或增加生活上之需要時，應負損害賠償責任；不
    法侵害他人之身體、健康、名譽、自由、信用、隱私、貞操
    、或不法侵害其他人格法益而情節重大者，被害人雖非財產
    上損害，亦得請求賠償相當之金額，民法第18 4 條 第1 項
    前段、第193 條第1 項、第195 條第1 項前段分別規定甚詳
    。查，原告因系爭事故致受有系爭傷害，且被告對於系爭事
    故之發生有過失，足認原告所受之系爭傷害與被告之過失行
    為間具有因果關係，揆諸上開規定，原告請求被告賠償其損
    害，洵屬有據。茲就原告請求賠償之各項金額是否准許，分
    述如後：
    1.原告主張支出看護費22,000元、交通費2,400 元、機車修
      理費3,000 元（修理費用共6,000 元，同意以折舊後3,00
      0 元計算）及受有自98年4 月29日起至99年8 月29日止按
      月以最低工資17,280元計算，共計276,480 元（17 ,280
      ×16＝276,480)之工作損失，為被告所不爭執（見本院卷
      第191 、192 、193 頁），自堪採認。
    2.精神慰撫金部分：
      (1)按，慰藉金之賠償須以人格權遭遇侵害，使精神上受有
        痛苦為必要，其核給之標準固與財產上損害之計算不同
        ，然非不可斟酌雙方身分資力與加害程度，及其他各種
        情形核定相當之數額，最高法院51年台上字第223 號著
        有判例意旨可資參照。
      (2)原告主張因系爭傷害，受有身體及精神上極大痛苦，故
        請求200,000 元精神慰撫金等情。被告則辯稱：原告請
        求之精神慰撫金過高等語。
      (3)經查：原告為高雄高工機械科畢業，本件行車事故發生
        當時係從事水果批發及載貨工作，自陳每月收入約4 萬
        多元，已婚，育有3 名子女，均已成年，目前租屋居住
        ，名下無財產；被告則為小學畢業，目前在鐵路局當約
        聘員工，自陳每月收入約2 萬多元，96年度申報所得為
        470, 585元，97年度申報所得為484,417 元，98年度申
        報所得為475,678 元，名下有房屋及土地各1 筆、汽車
        1 輛，價值共計126,257 元等情，除據兩造於本院陳明
        在卷外，復有稅務電子閘門財產所得調件明細表1 份（
        見本院卷第107 至110 頁）附卷可稽，堪認被告之資力
        稍高於原告。本院審酌被告駕車行經系爭交岔路口，轉
        彎車未讓直行車先行，致原告受有左踝脛骨骨折、右前
        臂及膝擦傷之傷害，受有相當之精神上及身體上痛苦，
        及被告自系爭事故發生迄本件言詞辯論終結前，均未曾
        對原告為任何賠償，暨兩造身分、地位、學歷、原告所
        受傷害程度、痛苦、後遺症、影響層面等情，認原告請
        求之精神慰撫金以150,000 元為當，逾此尚嫌過高，即
        屬無據。
    3.綜上所述，原告因系爭事故所生之損害，包括看護費用22
      ,000元、交通費2,400 元、機車修理費3,000 元及不能工
      作之損失276,480 元及精神慰撫金150,000 元，合計453,
      880 元。
五、綜上所述，原告依侵權行為之法律關係，請求被告給付453,
    880 元，及自起訴狀繕本送達翌日即99年1 月12日起至清償
    日止，按週年利率百分之5 計算之利息，為有理由，應予准
    許；逾此範圍之請求，為無理由，應予駁回。又本件原告勝
    訴部分為關於財產權之訴訟，所命給付之金額未逾50萬元之
    所為被告敗訴判決，應依民事訴訟法第389 條第1 項第5 款
    規定，依職權宣告假執行。本院並依同法第392 條第2 項規
    定，依聲請宣告被告得供擔保，免為假執行。
六、本件事證已臻明確，兩造其餘陳述及攻擊防禦方法，經本院
    斟酌後認均不影響本判決之結果，爰不再逐一詳予論述，附
    此敘明。
七、據上論結，本件原告之訴一部有理由，一部無理由，依民事
    訴訟法第389 條第1 項第5 款、第392 條第2 項、第79 條
    、第85條第1 項但書，判決如主文。
中    華    民    國    99    年    9     月    29    日
                  民事第六庭    法  官  曾子珍
以上正本係照原本作成。
如對本判決上訴，須於判決送達後20日內向本院提出上訴狀（須
附繕本）。如委任律師提起上訴者，應一併繳納上訴審裁判費。
中    華    民    國    99    年    9     月    29    日
                                書記官  何慧娟

司法院資訊處製作；財團法人民間司法改革基金會備份。
